臺灣高雄地方法院民事判決　　　　　　　93年度保險字第84號
原　　　告　甲○○
被　　　告　南山人壽保險股份有限公司
法定代理人　丁○○
訴訟代理人　乙○○
訴訟代理人　丙○○
當事人間給付保險金事件，本院民國94年6 月27日言詞辯論終結
，判決如下：
  主      文
原告之訴及假執行之聲請均駁回。
訴訟費用由原告負擔。
  事實及理由
一、原告主張：原告以其自己為被保險人，於民國91年10月14日
    向被告投保南山新康祥終身壽險（下稱終身壽險）附加住院
    醫療保險附約（下稱住院醫療附約）、南山手術醫療保險附
    約（下稱手術醫療附約）、南山住院費用給付保險附約（下
    稱住院費用給付附約）、南山癌症醫療終身保險附約（下稱
    癌症醫療附約），約定保險金額為新台幣（下同）100 萬元
    ；投保南山終身醫療保險（下稱終身醫療保險），約定保險
    金額為50萬元。嗣原告於91年11月19日，因牙齒不適前往行
    政院國軍退除役官兵輔導委員會高雄榮民總醫院（下稱榮總
    ）就醫，檢查結果發現右邊牙齦及前庭有鱗狀細胞癌，旋於
    91年12月21日向被告申請給付保險金共130 萬元（終身壽險
    部分60萬元；癌症醫療附約部分70萬元），及各項附約保險
    金，竟遭被告拒絕給付，並於92年8 月15日發函終止原告投
    保之癌症醫療附約。因被告係於知悉原告罹患癌症後近1年
    始終止癌症醫療附約，該契約終止之權，應比照終身壽險契
    約第8 條、癌症醫療附約第14條或保險法第64條第3 項所定
    ，契約解除權有1 個月之除斥期間為合理，故其終止契約因
    逾除斥期間而告無效。此外，因被告拒絕理賠保險金，故關
    於契約所定身故保險金60萬元部分，亦有預為請求之必要。
    為此，依兩造上開保險契約提起本訴，並聲明：(一)被告應給
    付原告190 萬元，及其中130 萬元，自94年1 月7 日起至清
    償日止按年息10﹪計算之利息。(二)願供擔保，請准宣告假執
    行。
二、被告則以：本件兩造於91年10月14日訂約，原告雖於91年11
    月19日經診斷發現右邊牙齦及前庭有鱗狀細胞癌，惟據榮總
    醫師研判，該細胞癌之潛伏期應為2 至3 個月。因癌症醫療
    附約第4 條約定，被告對該附約應負之保險責任，自該附約
    始期日起算後第91日開始；其餘保險契約及其附約則約定，
    須自契約生效日起持續有效超過30日以後發生之重大疾病，
    始為契約承保之範圍。原告罹患之癌症既係在契約生效或等
    待期屆滿前所發生，被告自不負給付保險金之責。又因原告
    已經診斷確定，於保險責任開始前即已罹患癌症疾病，被告
    即依癌症醫療附約條款第16條約定，終止該保險附約，並退
    還所繳之保險費。此與解除契約不同，並無適用或類推適用
    1 個月除斥期間之餘地。另因原告尚未身故，故其請求身故
    理賠金60萬元，亦無理由等語置辯，並聲明：原告之訴駁回
    ，如受不利判決，願供擔保，請准宣告假執行。
三、兩造不爭執事項：
  (一)原告於91年10月14日以自己為被保險人，向被告投保購買終
    身壽險及如前所述之附約，約定保險金為100 萬元；購買終
    身醫療保險，約定保險金額為50萬元。
  (二)原告於91年11月19日因罹患右牙齦及前庭鱗狀細胞癌至高雄
    榮民總醫院接受治療，並於同年月28日住院治療。
  (三)原告以罹患癌症為由，於91年12月23日向被告聲請保險金給
    付，經被告以原告罹患之癌症早於系爭契約簽訂前即已發生
    ，非承保疾病範圍為由，拒絕理賠原告保險金，並於92年8
    月15日發函終止癌症醫療附約。
四、本件原告請求被告給付保險金乙節，為被告所否認，並以前
    詞置辯，是本件爭點應為：(一)原告罹患之癌症是否在前開終
    身壽險、住院醫療附約、手術醫療附約、住院費用給付附約
    、終身醫療保險所定等待期間之後所發生，而得向被告請求
    給付保險金？(二)被告終止癌症醫療附約是否已逾除斥期間？
    (三)原告請求被告預先為給付身故保險金是否有理？
  (一)原告罹患之癌症是否在前開終身壽險、住院醫療附約、手術
    醫療附約、住院費用給付附約及終身醫療保險所定等待期間
    之後發生，而得向被告請求給付保險金？
  １本件原告投保之終身壽險、住院醫療附約、手術醫療附約、
    住院費用給付附約及終身醫療保險，對於承保疾病範圍約定
    為，自契約生效日起持續有效30日後初次發生並符合契約所
    定義之疾病，其中癌症定義為：「係指組織細胞異常增生及
    有轉移特性之惡性腫瘤或惡性白血球過多症，經病理檢驗確
    定符合行政院衛生署最近刊印之國際疾病傷害及死因分類標
    準歸屬於惡性腫瘤之疾病」等情，有上開保險契約存卷可參
    ，復為原告所不爭執，自堪信為真。則原告罹患之癌症疾病
    ，如係在契約生效日起持續有效30日後初次發生者，即在承
    保之範圍內，被告自應依約給付保險金。
  ２經查，兩造於91年10月14日訂定保險契約，而原告於91年11
    月19日前往榮總就診發現罹患右邊牙齦及前庭鱗狀細胞癌，
    並自同年月28日起至30日止，於該院住院治療等事實，為兩
    造所不爭執。顯見依形式觀察，原告發現癌症係於訂約30日
    之後，惟原告雖係於上開保險30日之等待期間屆滿後，始因
    罹患癌症至榮總就診，然依原告就診當時腫瘤之大小觀察，
    其罹患癌症的潛伏期應為2 至3 個月，發病前期之病兆為口
    內潰瘍無法癒合等情，有卷附榮總函附之病歷資料查詢函覆
    表可證，則依上開函示說明，原告初次罹患癌症之時期究為
    何時，即值斟酌。次查，原告初次罹患癌症是否可能形成於
    91年11月14日之後？依本院向榮總查詢結果，據覆原告就診
    時之腫塊大小約4 ×3 公分，自91年11月14日以後始生成之
    情形實為少見乙節；嗣經本院再次函詢榮總所謂「實為少見
    」之意義何在？據覆按醫學實驗經驗而言，長成癌細胞日期
    約3 星期至1 個月左右等情，有該院函附病歷資料查詢函覆
    表二件存卷可參。顯見依目前醫學專業判斷，原告初次罹患
    癌症之時期可能形成於系爭契約簽訂前，或至遲應發生於契
    約等待期間內，則揆諸系爭保險契約約定以觀，原告罹患之
    癌症即不在系爭契約承保之範圍內，故原告依保險契約請求
    被告給付保險金，即屬無據。
  ３又原告固主張其口腔潰瘍腫脹成4 ×3 公分，係因自行以鹽
    巴塗抹傷處所致，故不能以該腫塊形成大小，即認腫塊係於
    91年11月14日前形成云云。惟查，本件因原告係於91年11月
    19日發現原告罹患癌症，依前揭榮總函示內容參酌以觀，不
    論原告口腔腫塊大小，其癌細胞形成時間最短應係在發現癌
    症3 星期前，堪可認定。足徵原告罹患之癌症至遲應形成於
    契約等待期間內，從而，原告辯稱上情云云，即非可採。
  ４至原告主張被告受理投保時，並未要求原告體檢，自不得於
    保險事故發生後，拒絕理賠云云，惟保險契約在符合法律規
    定之範圍內，保險人本可自由設計其內容。而按免體檢之保
    單，因投保過程簡單，目前在保險市場上頗為多見，則原告
    推出免體檢之保險契約，同時為確定承保危險及降低承保成
    本，於保險契約內載明等待期間，即符保險契約對價平衡，
    原告自不得以契約未要求其體檢，即認被告對其於等待期間
    內罹患之癌症，應負保險理賠責任，是被告此部分所辯，亦
    屬無據。
  (二)被告終止癌症醫療附約，是否已逾1 個月之除斥期間？
  １系爭癌症醫療附約第4 條第1 項約定：「本附約與主契約同
    時投保時，本公司對本附約應負的保險責任，自本附約始期
    日起算後第91日開始」，有該保險契約附卷可稽，復為原告
    所不爭執，堪信為真。而按上開契約既約定被告自始期日起
    算後第91日始負保險責任，顯見兩造所簽定此部分契約乃係
    附有始期期限之契約，則上開契約於期限屆至前，即不生效
    。經查，兩造係於91年10月14日簽約，而原告既於91年11月
    19日即經發現罹患癌症，顯見發現原告罹患癌症時，上述癌
    症醫療附約根本尚未生效。此外，參酌保險乃為分散風險之
    制度，所保障者應係被保險人於保險契約生效後所發生之危
    險，是依保險契約之性質，即不含契約生效前已存在之危險
    ，綜上，原告罹患之癌症自非上開契約承保之疾病範圍。從
    而，原告依保險契約請求被告給付70萬元保險金云云，亦屬
    無據。
  ２至被告於92年8 月15日以原告在契約保險責任開始日前，即
    經診斷罹患癌症疾病為由，依癌症醫療附約第16條規定，發
    函向原告終止保險契約乙節，固為兩造所不爭執。惟原告則
    主張應類推保險契約解除權，即被告之契約終止權，經過1
    個月不行使而消滅云云。惟查，原告罹患之癌症既發生於癌
    症醫療附約生效前，則不論被告終止契約是否應類推適用解
    除權之1 個月除斥期間，本件原告既無權要求被告給付保險
    金。則原告此部分1 個月期間之抗辯是否有據，即無深究之
    必要，併予敘明。
  (三)原告請求被告預為給付身故保險金是否有理？
    按履行期未到與履行之條件未成就不同，故於履行期未到前
    ，如被告有到期不履行之虞者，固得提起請求將來給付之訴
    ，但在履行之條件未成就前，則不許提起將來給付之訴（最
    高法院46年台上字第745 號判例參照）。經查：原告向被告
    投保之終身壽險及終身醫療保險，固均有身故保險金之規定
    ，惟所謂身故保險金係以被保險人之身故為給付條件，本件
    原告現仍生存，足徵該保險金給付之條件並未成就，揆諸前
    揭說明，原告提起此部分將來給付之訴，請求被告給付身故
    保險金60萬元，自應予駁回。
五、綜上所述，原告罹患之癌症既係於系爭契約之生效或等待期
    屆滿前發生，自屬投保前已存在之危險，核與保險性質不相
    容，顯非保險契約承保之範圍，原告即不得依保險契約請求
    被告給付保險金。從而，原告依保險契約訴請被告給付190
    萬元，及其中130 萬元，自94年1 月7 日起至清償日止按年
    息10﹪計算之利息，為無理由，應予駁回。原告之訴既受敗
    訴判決，其假執行之聲請，即失所附麗，應併予駁回。
六、本件事證已臻明確，兩造其餘攻擊防禦方法，核與本判決結
    果不生影響，爰不逐一論駁，附此敘明。
七、結論：原告之訴為無理由，依民事訴訟法第78條，判決如主
    文。
中　　華　　民　　國　　94　　年　　7 　　月　　11　　日
                    民事第二庭
                          審判長法官  李昭彥
                          法      官  劉定安
                          法    　官　黃宗揚
正本係照原本作成。
如不服本判決，應於送達後20日內，向本院提出上訴狀並表明上
訴理由，如於本判決宣示後送達前提起上訴者，應於判決送達後
10日內補提上訴理由書（須附繕本）。
中　　華　　民　　國　　94　　年　　7 　　月　　11　　日
                          書  記  官　陳孟瑩
